【裁判字號】    92,判,672
【裁判日期】    920530
【裁判案由】    營利事業所得稅
【裁判全文】
最  高  行  政  法  院  判  決                    九十二年度判字第六七二號
    上  訴  人  南山人壽保險股份有限公司
    代  表  人  乙○○
    被 上訴 人  財政部臺北市國稅局
    代  表  人  甲○○
右當事人間因營利事業所得稅事件，上訴人對於中華民國九十一年四月十八日
臺北高等行政法院九十年度訴字第三九九六號判決，提起上訴。本院判決如左：
    主  文
原判決廢棄。
訴願決定及原處分（復查決定）均撤銷。
第一審及上訴審訴訟費用均由被上訴人負擔。
    理  由
本件上訴人起訴主張：其八十三年度營利事業所得稅結算申報，列報尚未抵繳之扣繳
稅額新台幣（下同）三七二、○七九、三二七元。被上訴人初查，就上訴人持有債券
中，以前手持有債券期間計算之利息（下稱前手息）之扣繳稅額八、○三三、六八一
元，否准認列，核定其尚未抵繳之扣繳稅額為三六四、○四五、六四六元，並相對調
增出售債券成本八、○三三、六八一元。惟依財政部六十四年九月四日台財稅第三六
四四○號函釋，債券無論曾否轉讓，均由付息機構以付息時之持票人為納稅義務人，
就全部利息一次扣繳所得稅。本件上訴人之持有各項債券於債券付息時，依規定為被
扣繳對象，該項扣繳稅款自得依所得稅法第七十一條之規定辦理抵繳所得稅款，被上
訴人否准上訴人列報將前手息之扣繳稅款抵繳營利事業所得稅，於法不合。復查及訴
願決定予以維持，亦屬違誤，爰訴請撤銷訴願決定及原處分。
被上訴人則以：所得稅法第七十一條及第九十九條雖分別規定，納稅義務人得以暫繳
及扣繳稅款抵繳結算申報之應納稅額，及憑扣繳憑單抵繳稅款，惟亦限定應以自行繳
納之稅款始有其適用。上訴人於利息兌領日前買回公債，前手兌領之利息及系爭扣繳
稅款均為前手所有。上訴人本身並無所得，無須課稅，且非扣繳稅款之實際納稅義務
人，縱扣繳憑單係以上訴人名義開立，然系爭前手息扣繳稅款非其負擔及繳納，自不
得以之抵繳應納稅額或申請退稅等語，資為抗辯。
原審斟酌全辯論意旨及調查證據結果，以：依所得稅法第七條第四項、第八十九條第
一項第二款、第七十一條、第一百條前段規定，所得稅法有關利息所得，得以扣繳稅
額抵繳應納稅款者，係以依所得稅法規定，應申報或繳納利息所得稅之「納稅義務人
」而言。換言之，得以扣繳稅額抵繳應納稅款之對象為應將利息所得申報、繳納所得
稅，為承擔納稅義務者為限；反之，如未申報利息所得，而未繳納利息所得稅者，則
無扣繳稅額抵繳應納稅款之適用。至於第三人取得利息所得部分，是否得將扣繳稅款
抵繳應納稅款，與納稅義務人無關，縱令事實上係由納稅義務人代繳稅款，並不能因
此變更公法上納稅義務之主體。該項利息所得之扣繳稅款，僅能由該實際取得利息之
第三人依法抵繳之。次按六十四年五月三十一日公布施行之中央政府建設公債發行條
例第六條規定：「本公債分為甲、乙兩種。甲種公債利息所得，不免繳所得稅；乙種
公債利息所得，免繳一部或全部所得稅，由財政部審酌發行時全部狀況擬訂，報行政
院核定。」財政部鑑於過去發行乙種國庫券時，如在一年中有轉手多次者，依該部（
六二）台財稅第三八六一九號函釋，係由中央銀行將個別分段持有之資料移送財稅資
法辦理扣繳。為簡化稽徵作業及扣繳手續，遂以六十四年九月四日臺財稅第三六四四
○號函釋：「本債票無論曾否轉讓，均應由付息機構，以付息時之持票人為納稅義務
人（記名式者為最後記名之人）就全部利息一次扣繳所得稅；並根據持票人之身分證
明，依法填報扣繳憑單。納稅義務人為中華民國居住之個人或營利事業者，應將該項
利息所得，依法合併當年度所得申報所得稅。」與所得稅法第八十八條、八十九條、
第九十二條規定之意旨固不盡相符，但法理上不能因此稽徵機關之便宜措施而改變真
正利息所得人，納稅義務人及扣繳稅款歸屬利益之本質，最後持票人自不能以其為扣
繳憑單上之名義所得人，即主張將前手利息所得之扣繳稅款抵繳其自身之應納稅款。
再按一般公債、公司債、金融債券等因載有約定之利率，債券持有人依民法第六十九
條、第七十條規定，對於此項約定利息按權利存續期間之日數，取得其法定孳息。此
項利息未獲支付前，如將債券讓售，依同法第二百九十五條第一項前段規定，推定其
隨同原本移轉於受讓人，債券原持有人因而經由買賣價金取得是項利息收益。因此，
債券之買賣，如係於該債券之付息日為之，讓售價格之認定，尚不生何疑義；若於兩
付息日間為之，其買賣價格中實已包括兩部分，一為取得債券所支付之對價，另一為
未屆付息日該債券法定利息請求權之讓與價金。惟由於買賣債券之交易所得停徵，「
利息所得」與「證券交易所得」如未明確劃分，除將造成原持有人之法定利息收益，
將誤為證券交易所得免稅外，並將增加債券利息兌領人之利息所得，造成課稅錯誤。
財政部乃以七十五年七月十六日台財稅第七五四一四一六號函釋：「營利事業或個人
買賣國內發行之公債、公司債及金融債券，買受人若為營利事業，可由該事業按債券
持有期間，依債券之面值及利率計算『利息收入』，如其係於兩付息日間購入債券並
於取息前出售者，則以售價減除其購進該債券之價格及依上述計算之利息收入後之餘
額作為其證券交易損益。買受人若為個人，因個人一般多未設帳，應一律以其兌領之
利息金額併入其當期綜合所得稅課徵。」前手息所得者如為營利事業者，應按其持有
債券期間，計算利息所得課徵營利事業所得稅；前手息所得者如為個人者，因前手個
人既未設帳又無扣繳憑單歸課資料，其不列入綜合所得稅結算申報，稽徵機關亦未予
核課其綜合所得稅。營利事業如係債券利息兌領人，僅按其持有債券期間，計算利息
所得課徵營利事業所得稅，依前開所得稅法規定，亦僅能就其申報利息所得範圍內之
扣繳稅額抵繳應納稅款，其未持有債券期間之其餘利息（即前手息），非屬該營利事
業之利息所得，毋庸申報，不課徵營利事業所得稅，該前手息扣繳稅款，自不在扣繳
稅額抵繳應納稅款之列。此時，前手息之所得者如係營利事業，雖無扣繳憑單，仍得
於申報其自身之利息收入時，將該「前手息扣繳稅款」抵繳其自身之應納稅款，為被
上訴人目前實務上所准許，自不生重複課稅問題。而前手息之所得者如係個人，則因
其免列入綜合所得稅結算申報，國家僅就此筆前手息所得扣繳百分之十之稅款，個人
則避免最高百分之四十之個人綜合所得稅稅率。本件上訴人八十三年度營利事業所得
稅結算申報，依上訴人簽證會計師出具之「會計師查核報告書」表六「自動報繳營業
額與申報營業收入調節表」第八頁利息收入之記載，上訴人將「政府公債前手息」八
○、三三六、八一一元，自扣繳憑單給付總額七、二九二、五三一、五二一元中扣除
，僅申報利息收入七、二一二、一九四、七一○元，但卻申報含前手息扣繳額在內之
全部扣繳稅款三七二、○七九、三二七元，上訴人既將公債前手息扣除，未申報為收
入，即不得將該前手息扣繳稅額抵繳應納稅額，上訴人將之列入抵繳稅額，於法即有
未合。被上訴人初查核定將系爭金額轉入為債券成本項下查核，否准其抵減應納稅額
，復查及訴願決定予以維持，均無不合。上訴人請求撤銷訴願決定及原處分（含復查
決定），並無理由等，為其判斷之基礎，並說明證據取捨及上訴人其餘主張不足採之
理由，而駁回上訴人之訴。
本院查：按「憲法第十九條規定人民有依法律納稅之義務，固係指人民有依據法律所
定之納稅主體、稅目、稅率、納稅方法及納稅期間等項而負納稅義務之意，然課人民
以繳納租稅之法律，於適用時，該法律所定之事項若權利義務相關連者，本於法律適
用之整體性及權利義務之平衡性，當不得任意割裂適用。」業經司法院釋字第三八五
號解釋在案。次按「納稅義務人有左列各類所得者，應由扣繳義務人於給付時，依規
定之扣繳率或扣繳辦法，扣取稅款，並依第九十二條規定繳納之︰一、．．．二、機
關、團體、事業或執行業務者所給付之薪資、利息、．．．。」為行為時所得稅法第
八十八條所明定。故利息所得者，應由扣繳義務人於給付時，扣取稅款，並將所扣稅
款向國庫繳納。又依同法第七十一條第一項前段、第九十九條及第一百條之規定，扣
繳稅款於結算申報時當可用以抵繳應納稅額，此為義務與權利相互關連之規定，不容
割裂適用。財政部六十四年九月四日台財稅第三六四四○號函釋：「主旨：中央政府
建設公債甲種債票之利息，應由付息機構於付息時，按照所得稅法第八十八條、第八
十九條、第九十二條及各類所得扣繳率表等規定，扣繳利息所得稅款，並以付息時債
票持有人為納稅義務人，向稽徵機關填報扣繳憑單，並依同法第九十四條規定，將扣
繳憑單填送納稅義務人。說明：二、本債票無論曾否轉讓，均應由付息機構，以付息
時之持票人為納稅義務人（記名式者為最後記名之人）就全部利息一次扣繳所得稅；
並根據持票人之身分證明，依法填報扣繳憑單。納稅義務人為中華民國居住之個人或
營利事業，應將該項利息所得，依法合併當年度所得申報所得稅。」本件上訴人為系
爭債券付息時之持票人，因上開財政部六十四年九月四日台財稅第三六四四○號函釋
，被強制課按全部利息扣繳稅款之義務，係依法律之形式為之。而於結算申報時，被
上訴人竟主張上訴人雖被扣繳系爭稅款，但非實際納稅義務人，否准被扣繳稅款抵繳
應納稅額或退稅之權利，反採經濟之事實。對於同一系爭所得，權利義務相關連之事
項，而為不同認定，並均以不利於上訴人者為其準據，顯然割裂適用法律，揆諸前開
司法院第三八五號解釋及說明，即有可議。上訴人執此指摘，非無理由，應將原判決
廢棄。本件係因原審對於其確定之事實適用法規不當而廢棄原判決，且原審確定之事
實即為復查、訴願決定遞維持原核定之事實基礎，爰依該事實自為判決，撤銷訴願決
定及原處分（復查決定），由被上訴人另為適法決定。另系爭債券如係附買回條件之
交易，即僅形式上出售債券予客戶，協議於一段期間（付息日前）以約定利率（非票
面利率）計算之本利和，向客戶買回債券，「債券實體」則交由賣方特約之金融機構
代為保管，由該金融機構出具「債券存摺」辦理交割。此在法律形式上，雖與一般買
（賣）斷交易相同，就經濟事實而言，是否為「融資」或「買賣」行為，非無研究餘
地。如屬融資行為，則債券僅係融資之擔保，債券仍屬附買回條件之賣方持有，債券
利息應全部歸其所得，而其與客戶之約定買回利息，則為融資之利息支出。被上訴人
如認應依實質課稅，系爭債券有上述情形，於另為決定時，亦有併予斟酌之必要，附
此指明。
據上論結，本件上訴為有理由，依行政訴訟法第二百五十六條第一項、第二百五十九
條第一款、第九十八條第三項前段，判決如主文。
中    華    民    國      九十二      年      五      月      三十      日
                    最 高 行 政 法 院  第 一 庭
                                審 判 長 法  官      黃  綠  星
                                         法  官      彭  鳳  至
                                         法  官      蔡  進  田
                                         法  官      黃  璽  君
                                         法  官      廖  宏  明
右  正  本  證  明  與  原  本  無  異
                                         法院書記官  邱  彰  德
中    華    民    國    九十二      年      六        月      二        日


司法院資訊處製作；財團法人民間司法改革基金會備份。
